【裁判字號】    98,再易,46
【裁判日期】    980825
【裁判案由】    損害賠償
【裁判全文】
臺灣高等法院臺中分院民事判決          98年度再易字第46號
再審原告    丁○○
再審被告    己○○
            庚○○
            乙○○
            甲○○
            丙○○
            戊○○
上列當事人間請求損害賠償事件，再審原告對於中華民國98年 5
月19日本院97年度訴易字第74號確定判決，提起再審之訴，本院
判決如下：
    主  文
再審之訴駁回。
再審訴訟費用由再審原告負擔。
    事實及理由
一、按再審之訴，應於30日之不變期間內提起，前項期間，自判
    決確定時起算，判決於送達前確定者，自送達時起算，民事
    訴訟法第500條第1項、第2項 前段定有明文。經查，本院97
    年度訴易字第74號確定判決（下稱原確定判決）因不得上訴
    第三審，依同法第398條第2項 前段之規定，應於民國98年5
    月19日宣判後即告確定，而其判決正本於98年 5月22日送達
    於再審原告，有送達證書影本一份在卷可稽（見本院卷第 7
    頁），加計在途期間3日，再審原告於98年6月24日提起本件
    再審之訴，並未逾30日之不變期間，於法尚無不合，應予准
    許，合先敘明。
二、再審原告提起本件再審之訴主張：原確定判決有民事訴訟法
    第496條第1項第1款規定適用法規顯有錯誤之再審事由，詳
    述如下：
(一)、原確定判決有違最高法院48年台上字第680號 判例意旨：侵
    權行為損害賠償請求權以實際上受有損害為成立要件，故關
    於侵權行為賠償損害之訴訟，法院認原告有賠償損害請求權
    存在，命被告為賠償損害之判決，如未於判決理由項下記載
    原告受有實際上如何損害之意見者，即有判決不備理由之違
    誤，最高法院48年台上字第680號 判例意旨可參。原確定判
    決徒憑再審原告故意於系爭通道上設置地上物致影響再審被
    告於天災或人禍時之逃生，其間有相當因果關係，遽認再審
    原告侵害再審被告通行之權利，而未詳查再審被告等人是否
    確因再審原告之行為而受有實際損害，亦未於判決理由說明
    ，即逕認再審原告應負侵權行為損害賠償責任，顯與前開判
    例意旨有違。
(二)、原確定判決引用最高法院55年台上字第2053號判例意旨及事
    實，惟該判例意旨僅在指明民法第184條第1項前段之權利保
    護及第1項 後段之利益保護認定範圍，並非認侵權行為損害
    賠償請求權之成立無需以被害人有實際損害之事實存在為要
    件，原確定判決引用該判例意旨，僅能作為解釋阻礙逃生通
    道是否構成民法第184條第1項後段所保護之客體依據，不得
    據以認定主張民法第184條第1項後段權益之人即受有實際損
    害。原確定判決竟認定再審原告之行為影響再審被告於天災
    或人禍時之逃生係侵害再審被告之權利，並未就再審被告受
    有何種實際損害加以認定。再台灣台中地法院97年度易字20
    56號刑事判決及本院97年度上易字第1493號判決，雖均認定
    再審原告所為該當刑法第189條之2公共危險罪責，然由其理
    由可見縱刑事判決認再審原告係犯公共危險罪，亦不認為再
    審原告對再審被告有造成何實際上損害可言。原確定判決不
    備理由，遽認再審被告有通行之權，顯有判決不適用法規之
    違誤。
(三)、綜上所述，原確定判決以逃生通行之權利為民法第184條第1
    項後段之保護客體，卻未詳究再審被告是否受有實際損害，
    徒憑將來假設性之不確定事實，逕認影響再審被告於天災或
    人禍時之逃生係侵害再審被告通行之權利，而認再審原告應
    拆除系爭土地之地上物，其判決適用法規顯與上開判例意旨
    及侵權行為法則有違，而有民事訴訟法第496條第1項 第1款
    之違誤，爰聲明：(1)原確定判決廢棄。(2)上廢棄部分，再審
    被告於原審之訴駁回。
三、再審被告則以：原確定判決在理由欄中說明再審原告於系爭
    土地上設置地上物，將影響再審被告於天災或人禍時之逃生
    ，自係侵害再審被告通行之權利，依最高法院39年台上字第
    987號、55年台上字第2053號 判決例旨所示，再審原告之行
    為已侵害再審被告逃生之通行權利，原確定判決並無違法之
    處。再依前開判例所示，侵權行為係指侵害一切私權而言，
    係指違法以及不當加損害於他人之行為而言，至於侵害者係
    何權利，要非所問，而所謂違法及不當，不僅限於侵害法律
    明定之權利，即違反保護個人法益之法規，或廣泛悖反規律
    社會生活之根本原理的公序良俗者亦同，再審原告主張侵權
    行為必為財產之減少，顯有誤解。再審原告將地上物拆除，
    即係回復原狀，再審原告謂其無法回復原狀，殊無理由，況
    再審原告設置地上物之行為，業經刑事判決判處公共危險罪
    確定在案，足認再審原告對再審被告構成侵權行為，再審原
    告以其妨害自由被判無罪而主張其無侵權行為，自無理由，
    再審原告主張原確定判決適用法規錯誤，並不可採，本件再
    審之訴，應予駁回。並聲明：再審之訴駁回。
四、按民事訴訟法第496條第1項第1款 所謂適用法規顯有錯誤，
    係指確定判決所適用之法規，顯然不合於法律規定，或與司
    法院現尚有效及大法官會議之解釋，或最高法院尚有效之判
    例，顯然違反者而言（最高法院60年台再字第170號 、63年
    台上字第880號判例參照） ，是若原確定判決所適用之法規
    ，並無顯然不合於法律規定、或與司法院現尚有效及大法官
    會議之解釋、或最高法院尚有效之判例顯然違反情形，自難
    認其有適用法規顯有錯誤之再審事由。經查：
(一)、原確定判決理由欄四記載：「四得心證之理由：(一)按因故意
    或過失，不法侵害他人之權利者，負損害賠償責任。故意以
    背於善良風俗之方法，加損害於他人者亦同。違反保護他人
    之法律，致生損害於他人者，負賠償責任。但能證明其行為
    無過失者，不在此限。民法第一百八十四條定有明文。又民
    法第一百八十四條第一項前段規定，以權利之侵害為侵權行
    為要件之一，故有謂非侵害既存法律體系所明認之權利，不
    構成侵權行為。惟同法條後段規定，故意以背於善良風俗之
    方法加害於他人者，亦同。則侵權行為係指違法以及不當加
    損害於他人之行為而言，至於侵害係何權利，要非所問。而
    所謂違法以及不當，不僅限於侵害法律明定之權利，即違反
    保護個人法益之法規，或廣泛悖反規律社會生活之根本原理
    的公序良俗者，亦同。次按所謂逃生通道，係指發生天災人
    禍時，為提供人們逃  離現場之通行路線而言。(二)經查：
    依卷附臺中市民營建新市場新建工程平面圖以觀，系爭通道
    於興建伊始，即留供逃生通道使用，而臺中市○○街三十八
    號與四十號房屋所有權人為戊○○，其餘原告（按即本件再
    審被告，下同）雖非上開建物之所有權人，但彼等住宅之前
    門分別面臨大智路、建新街、大振街、建功街，即被告亦自
    認原告均為系爭土地外圍之店舖，則被告（按即本件再審原
    告，下同）於系爭通道上設置地上物，將影響原告於天災或
    人禍時之逃生，而危及彼等之生命、身體，要可認定。即臺
    中地院刑事判決亦同此認定，有本院依職權調取該刑事案卷
    核閱可稽。則原告主張被告於系爭通道上設置地上物，將影
    響其於天災或人禍時之逃生，洵堪認定。又被告故意於系爭
    通道上設置地上物，以致影響原告於天災或人禍時之逃生，
    其間自有相當因果關係，無待贅論。系爭通道上之現況，
    確存有被告設置之地上物，此經本院會同臺中市中山地政事
    務所人員於現場勘測在案，製有勘驗筆錄及現場照片在卷可
    憑，復有土地複丈成果圖存卷可參。是被告抗辯系爭通道上
    之地上物，已遭不明人士拆除而不存在，原告就此部分之請
    求欠缺權利保護必要等語，洵無足取。綜上所述，被告於
    系爭通道上設置地上物，既影響原告於天災或人禍時之逃生
    ，自係侵害原告通行之權利，揆諸首開說明，則原告本於侵
    權行為之法律關係，請求被告應將系爭通道之地上物拆除，
    洵屬有據，應予准許。」等語，有本院97年度訴易字第74號
    判決影本一份在卷可稽（見本院卷第11-13頁） ，業已詳細
    論述侵權行為之構成要件，及本件再審原告之行為如何該當
    於侵權行為之構成要件，及其行為致生損害於再審被告之何
    項權利，並無再審原告主張之未於理由中說明再審被告等人
    是否因再審原告之行為而受有實際損害情形，再審原告認原
    確定判決有上開再審事由，自屬無據。
(二)、綜上，本件再審之訴，顯無理由，爰不經言詞辯論，予以駁
    回。
據上論結，本件再審之訴顯為無理由，依民事訴訟法第502條第2
項、第78條規定，判決如主文。
中    華    民    國    98    年    8     月    25    日
                民事第六庭    審判長法  官  袁再興
                                    法  官  盧江陽
                                    法  官  陳賢慧
以上正本係照原本作成。
不得上訴。
                                    書記官  吳麗琴
中    華    民    國    98    年    8     月    26    日
                                                      Ｍ


司法院資訊處製作；財團法人民間司法改革基金會備份。
